【裁判字號】    98,消債抗,446
【裁判日期】    980724
【裁判案由】    聲請更生程序
【裁判全文】
臺灣高雄地方法院民事裁定           98年度消債抗字第446號
抗  告  人  甲○○
上列當事人因消費者債務清理事件聲請更生，對本院於民國98年
6 月26日所為98年度消債更字第711 號裁定提起抗告，本院裁定
如下：
    主  文
抗告人駁回。
抗告程序費用新臺幣壹仟元由抗告人負擔。
    理  由
一、抗告意旨略以：抗告人有不能清償債務情事，前已提出債權
    人清冊，以書面向最大債權金融機構元大商業銀行股份有限
    公司（原為復華商業銀行股份有限公司，下稱元大銀行，）
    請求共同協商債務清償方案，於民國95年8 月4 日協商成立
    ，自95年9 月起，分120 期，利率3.88% ，每月10日償還新
    臺幣（下同）16,042元，惟抗告人除積欠金融機構之債務外
    ，尚積欠一般民間債務，並因而遭該等債權人聲請強制執行
    扣薪，而抗告人於95年間協商時之每月平均薪資為46,359元
    、96年度之每月平均薪資僅為43,149元，已略有減少，且經
    強制執行扣薪後，所餘薪資扣除個人每月基本開支及扶養其
    母之費用後，即已無力繳納協商款，嗣因其母重病，更增加
    生活上之支出，不得已乃於96年7 月間毀諾，顯因非可歸責
    於己之事由致履行有重大困難，而已不能清償債務之情事。
    原審認抗告人非因客觀上有不可歸責於己之事由，致履行協
    商有重大困難，尚屬有誤，爰依法提起本件抗告，並聲明求
    為：原裁定廢棄，並准為更生之聲請等語。
二、按債務人與金融機構協商成立者，不得聲請更生或清算，但
    因不可歸責於己之事由，致履行顯有重大困難者，不在此限
    ；本條例施行前，債務人依金融主管機關協調成立之中華民
    國銀行公會會員辦理消費金融案件無擔保債務協商機制與金
    融機構成立之協商，準用前項之規定，消費者債務清理條例
    （下稱消債條例）第151 條第5 項、第6 項分別定有明文。
    衡諸債之關係係以當事人間之信賴關係為基礎，為社會經濟
    組織之重要支柱，故當事人於以法律行為追求自己之利益之
    際，亦應顧及對方之利益，並考量債權債務在社會上之作用
    ，本於誠實及信用之原則，行使債權及履行債務。是對於已
    陷入經濟上困境之消費者，若任其於惡性循環之債務窘境中
    自生自滅，將衍生嚴重之社會問題，難以維持安定之社會經
    濟秩序，故為兼顧債權人、債務人雙方之利益，對陷於經濟
    上困境之消費者，乃允其於消債條例施行後，得選擇以重建
    型之更生程序或清算型之清算程序清理其債務，藉以妥適調
    整債務人與債權人及其他利害關係人間之權利義務關係，保
    障債權人獲得公平受償，並謀求消費者經濟生活之重建復甦
    機會。惟對於已與金融機構協商成立，或於本條例施行前，
    已依金融主管機關協調成立之中華民國銀行公會會員辦理消
    費金融案件無擔保債務協商機制與金融機構成立協商之債務
    人，若非因不可歸責於己之事由，致履行顯有重大困難，僅
    係為圖謀減免債務，而不為債務之履行，自有違債權契約為
    誠信契約之本旨，故依消債條例第151 條第6 項準用同條第
    5 項前段之規定，不得聲請更生或清算，始能避免肇致道德
    危險。次按債務清償方案成立後，應由債務人按其條件履行
    ，如因事後發生情事變更，在清償期間收入或收益不如預期
    ，致該方案履行困難甚或履行不能，因不可歸責於己，始能
    准許債務人聲請更生或清算，以避免債務人任意毀諾已成立
    之協商，濫用更生或清算之裁判上債務清理程序。從而所謂
    「不可歸責於己之事由」，應係指客觀上聲請人之支出增多
    ，或收入、收益減少，非其成立協商時所能預期，諸如物價
    上漲而成本增加、家屬患病等以致支出增加，或因病無法工
    作、僱佣之公司倒閉或裁員、失業、減薪等以致收入減少，
    均屬之。
三、抗告人於95年8 月4 日依「中華民國銀行公會會員辦理消費
    金融案件無擔保協商機制」與各該無擔保債權銀行協商成立
    ，並約定抗告人應自95年9 月起，分120 期，按年利率3.88
    % 計息，每月10日以16,042元依各債權銀行債權金額比例清
    償各項債務，至全部清償為止等情，惟抗告人於繳納10期後
    ，即自96年7 月起即毀諾等情，有協議書、無擔保還款計畫
    書及元大銀行之陳報狀等件在卷可憑，此部分之事實，應認
    真實。
四、經查：
  (一)抗告人於95年度、96年度之年所得總額分別556,313 元、51
    7,790 元，95、96年度之平均每月所得各為46,359元、43,1
    49元，名下無任何財產等情，此有財政部高雄市國稅局95、
    96年度綜合所得稅各類所得清單及財產歸在卷可按（原審卷
    第40至41頁、第18頁）。
  (二)按「負扶養義務者有數人時，應依左列順序定其履行義務之
    人：一、直系血親卑親屬。二、直系血親尊親屬。三、家長
    。四、兄弟姊妹。五、家屬。六、子婦、女婿。七、夫妻之
    父母。同係直系尊親屬或直系卑親屬者，以親等近者為先。
    負扶養義務者有數人而其親等同一時，應各依其經濟能力，
    分擔義務。」、「受扶養權利者，以不能維持生活而無謀生
    能力者為限。前項無謀生能力之限制，於直系血親尊親屬，
    不適用之。」、「扶養之程度，應按受扶養權利者之需要與
    負扶養義務者之經濟能力及身分定之。」，民法第1115 條
    、第1117條、第1119條分別定有明文。而查：抗告人之母吳
    劉細英係24年11月23日生（原審卷第127 頁），於95年間已
    年高71歲，應認其已無謀生能力，而有受扶養之必要。惟渠
    等除育有抗告人外，另育有子女4 人，且已成年等情，亦據
    抗告人陳明在卷（原審卷第14頁），而抗告人復未能釋明其
    兄弟姐妹之經濟能力有無從盡扶養其母之能力，則抗告人自
    僅應分擔其母1/5 之扶養費用。而抗告人母居住在高雄縣，
    參以內政部公告之96年度台灣省每人每月最低生活費用為9,
    509 元，亦應認抗告人應負擔其母之扶養費用於1,902 元（
    之範圍內，方屬合理。
  (三)又抗告人主張因其母病重而增加生活費用支出，固據其提出
    醫療費用證明書為憑（原審卷第62至70頁），惟審之該等醫
    療費用收據，其中於96年7 月份抗告人毀諾前，其母因病於
    96年1 至6 月份所支出之醫藥費用共計8,014 元（3,099+2,
    123+2,79 2=8,014）（原審卷第64至66頁），參以其母之扶
    養義務人為5 人，已如前述，則抗告人平均每月因而增加之
    醫藥費用支出為267 元（8,014 ÷6 ÷5=267） 。
  (四)再抗告人自91年12月起迄今96年7 月間毀諾時，因積欠民間
    債務而經法院核發執行命令強制執行其每月應領薪資1/3 及
    獎金3/4 等情，有本院91年度高貴民溫88執字第16502 號執
    行命令及抗告人薪俸單在卷可稽（原審卷第33至35頁、第71
    至86頁），則抗告人主張其因積欠民間債務遭扣薪，而收入
    減少，即堪採信。
  (五)則以抗告人96年度平均每月薪資43,149元，扣除遭強制執行
    之薪資1/3 後，約僅餘28,766元，參以抗告人住所地為高雄
    市，依內政部公告之96年每月最低生活費為10,708元計算（
    抗告人業已負債300 萬元以上，其本須以較低之標準生活而
    節忖開銷用以償債始符誠信，債務人自不得以無負債人員之
    一般生活標準以上而同為要求），扣除其必要生活費用10,7
    08元及應負擔其母親之扶養費1,902 元、增加支出之醫療費
    267 元後，僅餘15,889元（28,766-10,708-1,902-267=15,8
    89），顯已不足清償上開協商款。是抗告人於96年7 間確因
    遭強制執行等客觀上不可歸責於己之事由，致繼續履行上開
    還款協商有重大困難乙節，堪以認定，依上開規定，抗告人
    前雖曾與金融機構協商成立，惟其自可不受前開還款協商之
    拘束而得再向本院聲請更生。
五、茲應審究者即為抗告人是否有不能清償或不能清償之虞之情
    事？查抗告人現所積欠債務共計為3,108,017 元，此有抗告
    人提出之債權清冊、財團法人金融聯合徵信中心當事人查詢
    個人資料回覆書等件在卷可稽。經查：
  (一)抗告人於97年度之總所得為599,588 元，平均每月薪資為49
    ,966 元 ，此有高雄市聯合醫院出具之扣繳憑單在卷可稽，
    雖抗告人自97年間起復遭各債權銀行聲請強制執行扣薪，亦
    有本院執行命令及薪資單附卷足憑（原審卷第36頁、第39頁
    、第142 至160 頁），然扣除經強制執行扣薪1/3 後，抗告
    人平均每月仍有33,310元（49,966÷3 ×2=33,310）之所得
    。
  (二)又抗告人之母吳劉細英業已於97年1 月16日亡故，有死亡證
    明書在卷可按（原審卷第127 頁），是抗告人已無支付扶養
    費用之必要。則以抗告人97年度經扣薪後之平均每月收入33
    ,310 元 ，扣除依內政部公告之98年每月最低生活費11,309
    元計算之其個人必要生活費用後，尚有22,001元（33,310-1
    1,309=22,001）之餘款足供清償上開協商款，而以現今銀行
    公會針對95年度銀行公會債務協商毀諾者提供「個別協商一
    致性方案」，以利債務人與金融債權人再次協商，是上開協
    商條件於抗告人具有前揭不可歸責情事而無法履行，致失其
    效力後，抗告人仍非不得另行與債權銀行重行協商其他可行
    之協議，參以現之銀行公會除同意得另為協商外並得不計利
    息之情形下，繼以抗告人53歲之年齡，距法定退休年齡尚有
    12年，自尚不得認其已有不能償債務或有不能清償之虞之情
    事，其所為之主張尚不足採。
六、綜上，本件抗告人雖有不可歸責於己之事由而致履行協商議
    有重大困難之例外情形，惟其現有收入應具清償能力，且其
    現之情況尚非有不能償債務或有不能清償之虞，依上開說明
    及規定，其聲請之更生應未具足必要要件，自應駁回其更生
    之聲請。原審裁定駁回抗告人更生之聲請，依法即無違誤，
    抗告意旨指摘原裁定不當，求予廢棄另為裁定，為無理由，
    應予駁回。
七、據上論結，本件抗告為無理由，依消費者債務清理條例第15
    條，民事訴訟法第495 條之1 第1 項、第449 條第1 項、第
    95條、第78條，裁定如主文。
中    華    民    國    98    年    7     月    24    日
            民事第三庭   審判長法  官  朱玲瑤
                               法  官  陳宛榆
                               法  官  劉惠娟
正本係照原本作成。
不得再抗告。
中    華    民    國    98    年    7     月  24      日
                               書記官  火秋予


司法院資訊處製作；財團法人民間司法改革基金會備份。
